【裁判字號】    87,訴,1078
【裁判日期】    900629
【裁判案由】    偽造有價證券等
【裁判全文】
臺灣高雄地方法院刑事判決                        八十七年度訴字第一七八號
    公  訴  人  臺灣高雄地方法院檢察署檢察官
    被      告  丁○○
    被      告  丑○○
    共      同
    選任辯護人  莊孝襄律師
右列被告等因偽造有價證券等案件，經檢察官提起公訴（八十六年度偵緝字第九二九
號、第九三○號），本院判決如左：
    主  文
丁○○、丑○○均無罪。
    理  由
一、公訴意旨略以：被告丑○○意圖為自己不法之所有，利用告訴人己○○○將位於
    高雄縣岡山鎮○○街八十一號三樓房地交由被告丑○○辦理借款事宜，竟於八十
    三年七月二十日，擅自冒用告訴人己○○○名義與戊○○訂立買賣契約，並收受
    訂金新台幣（下同）五十五萬元，嗣為告訴人己○○○察覺，被告丑○○始將該
    買賣撤銷。另被告丁○○明知己身經濟困難，竟意圖為自己不法之所有，並基於
    概括犯意，連續自八十二年七月間，至八十三年八月間，未經告訴人己○○○授
    權，擅自冒用告訴人己○○○之名義向互助會會首辛○○（嗣後更名為庚○○）
    、壬○○分別在高雄市○○○路四二四號十樓及高雄縣岡山鎮○○路七十號等處
    ，佯稱業經告訴人己○○○授權標會，而連續冒用告訴人己○○○名義標走互助
    會一萬元計三會，會款共七十三萬四千二百元，另三萬元一會半，共六十二萬八
    千九百五十元，五萬元一會，共一百餘萬元，並連續冒用己○○○名義，偽造本
    票共計七張，十九萬元交付前開互助會會首，以為取信，復於八十二年十二月二
    十一日在高雄縣岡山鎮○○路三十號向乙○○○，冒用告訴人己○○○名義借款
    一百萬元，並偽造面額一百萬元之本票以為取信，詎屆期本票未獲清償，經催討
    告訴人己○○○始知上情，因認被告丑○○涉犯刑法第二百十條、第二百十七條
    第二項及第三百四十二條之罪嫌，被告丁○○涉有同法第二百十條、第二百零一
    條第一項、第二項及第三百三十九條第一項之罪嫌。
二、按犯罪事實應依證據認定之，無證據不得推定其犯罪事實；不能證明被告犯罪者
    ，應諭知無罪之判決，刑事訴訟法第一百五十四條、第三百零一條第一項分別定
    有明文。次按刑法第三百三十九條第一項詐欺罪之成立，以意圖為自己或第三人
    不法所有，以詐術使人將本人或第三人之物交付為要件，所謂以詐術使人交付，
    必須被詐欺人因其詐術而陷於錯誤，若其所用方法，不能認為詐術，亦不致使人
    陷於錯誤，即不構成該罪。（最高法院四十六年台上字第二六○號判例參照）。
    再按刑法上所謂偽造之概念，係以無制作權而冒名製作不實內容之行為而言，是
    以無權製作之人冒用他人名義簽發為要件，如果行為人基於本人之授權，或其他
    原因有權製作者，則與無權之偽造行為不同；至於已否得有適法之授權，或有無
    逾越、逸脫授權範圍，而制作該有價證券，則不以明示之授權為判定其有無適法
    權源之唯一準據；因偽造有價證券罪，係侵害社會法益之罪，為使具有社會公共
    信用性格之票據類有價證券持有人，得獲應有之保障，以維交易安全及社會公共
    信用，是以票據上名義人對於知悉無權制作有價證券之人，實施制作有價證券犯
    行，仍不為阻止而放任其此項實施制作有價證券之默認行為者，亦應包括的視之
    為默示之授權行為（最高法院八十二年度台上字第六三八四號裁判要旨參照）。
    且認定不利於被告之事實，須依積極證據，苟積極證據不足為不利於被告事實之
    認定，即應為有利於被告之認定，更不必有何有利之證據。再事實之認定，應憑
    證據，如未能發現相當證據，或證據不足以證明，自不能以推測或擬制之方法，
    以為裁判之基礎。另告訴人之告訴，係以使被告受刑事訴追為目的，是其陳述是
    否與事實相符，仍應調查其他證據以資審認。又被害人之陳述如無瑕疪，且就其
    他方面調查又與事實相符，固足採為科刑之基礎，倘其陳述尚有瑕疪，則在未究
    明前，遽採為論罪科刑之根據，即難認為適法（最高法院三十年上字第八一六號
    、四十年台上字第八六號、五十二年台上字第一三○○號、六十一年台上字第三
    ○九九號分別著有判例可資參照）。故在告訴人指訴被告涉嫌犯罪之場合，如經
    調查別無其他證據足證其指訴確與事實相符，則本於「罪證有疑、利於被告」之
    證據法則，即不得遽以其片面之指訴，擷為認定被告犯罪之唯一事證，合先敘明
    。
三、本件公訴人認被告等涉有前揭之罪嫌，無非係以告訴人己○○○之指訴，證人戊○○、庚○○、壬○○於偵查中之證述，及買賣契約書、互助會單、本票等件附
    卷可稽為其論罪之依據。而訊據被告丑○○固坦承有於八十三年七月二十日，將
    高雄縣岡山鎮○○街八十一號三樓房地賣予戊○○，並簽訂買賣契約書一紙之事
    實，而被告丁○○固亦坦承有以告訴人己○○○之名義跟庚○○與壬○○之互助
    會，並以告訴人之名義標得互助會，且以告訴人之名義簽發本票七紙交予會首，
    以為死會會錢之擔保，再以告訴人之名義簽發面額一百萬元之本票一紙，向乙○○○借貸一百萬元等情不諱，惟被告丑○○及丁○○均堅決否認有何前揭之犯行
    ，被告丑○○辯稱：該房地係允統建設股份有限公司信託登記在告訴人己○○○
    名義下，因該房地貸款利息繳納有困難，才在丁○○之指示下，將其賣給戊○○
    等語；被告丁○○則以：告訴人己○○○係伊的金主，以告訴人之名義跟會、標
    會及簽發本票均有經告訴人之同意，向乙○○○借貸一百萬元係為了告訴人要標
    買台南縣仁德鄉○○○段六九九地號之土地及其上之建物所用，亦有經告訴人之
    授權同意等語置辯。經查：(一)被告丑○○於八十三年七月二十日，以告訴人己○○○之名義與戊○○簽訂不動產買賣契約書一紙，將位於高雄縣岡山鎮○○街八
    十一號三樓房地賣予戊○○之事實，固據證人戊○○於偵查中及本院審理時證述
    綦詳，且為被告丑○○所不否認，並有上開不動產買賣契約書一紙附於偵查卷可
    稽，堪信確有該筆不動產買賣之情事無訛，而被告丁○○以告訴人之名義向庚○○及壬○○跟互助會，並以告訴人之名義標得互助會，且以告訴人之名義簽發本
    票七紙交予會首，以為死會會錢之擔保，再以告訴人之名義簽發面額一百萬元之
    本票一紙，向乙○○○借貸一百萬元等情，亦據證人庚○○、壬○○於偵查中及
    本院審理時證稱屬實，亦為被告丁○○所不否認，並有上開互助會單、本票等件
    一紙附於偵查卷可參，惟證人等前開之證述及上開不動產買賣契約書、互助會單
    、本票等，祇得證明被告丑○○確有與證人戊○○為買賣該房地之交易，並於八
    十三年七月二十日簽訂該不動產買賣契約書之事實及被告丁○○確有以告訴人之
    名義跟會、標會、簽發本票之情事，而以告訴人之名義買賣房地、跟會、標會及
    簽發本票之原因不一，其因委任關係而使用告訴人之名義，亦或因概括授權而使
    用告訴人名義，皆有可能，非必即出於因未經授權而冒用告訴人名義一端，則證
    人前開之證詞及上開不動產買賣契約書、互助會單、本票等，並無法據此得知被
    告丑○○及丁○○與告訴人己○○○間之內部關係為何，是尚難遽以認定被告等
    前開之所為係未經告訴人之授權而為偽造之行為。(二)又證人即允統建設股份有限
    公司之職員甲○○於本院調查時到庭證稱：有關公司的過戶登記是伊在處理的，
    允統建設股份有限公司在麗園華廈有幾間未售出已記不清楚，但信託登記之事是
    有的等語（見本院八十八年四月二十九日訊問筆錄），核與證人子○○於本院調
    查時到庭證述：伊並沒有實際出錢購買岡山鎮○○街八十三號之房子，係伊女兒
    （即被告丁○○）說要用伊的名字向銀行貸款等語相符（見本院八十七年十月一
    九日訊問筆錄），且證人癸○○於本院調查時亦到庭證稱：被告丁○○有告訴伊
    將麗園華廈未出售之八戶信託在一些人名下抵押貸款之情事，但詳細情形伊並不
    知道等語（見本院八十七年十月十九日訊問筆錄），顯見高雄縣岡山鎮○○街八
    十一號三樓房地係允統建設股份有限公司信託登記在告訴人己○○○之名義之下
    ，以方便向金融機構辦理貸款等情，並非不無可能；且參以告訴人於本院審理時
    陳稱該房地買賣並未有房屋買賣契約書乙節觀之，衡情倘若告訴人確係向允統建
    設股份有限公司購賣上開房地，理應簽訂有房屋買賣契約以為憑據，豈有未與允
    統建設股份有限公司簽訂房屋買賣契約，且將房地之權狀置放於被告丑○○處之
    理，是告訴人前開陳稱該房地是其所購買等語，亦非無疑。(三)另證人庚○○於偵
    查中證稱：互助會是被告丁○○說有授權來標的，會錢均是被告丁○○拿去，死
    會也是被告丁○○繳的等語（見八十五年七月二十五日偵訊筆錄），嗣於本院調
    查時到庭證稱：被告丁○○以告訴人己○○○之名義標前面二會，己○○○知道
    ，之後伊搬到台南就不清楚了等語（見本院八十八年四月二十九日訊問筆錄），
    而證人壬○○於偵查中亦證述：會錢均係透過被告丁○○所繳的等語（見八十五
    年八月五日偵訊筆錄及其陳述意見狀），嗣於本院調查時到庭證述：己○○○互
    助會部分均係找被告丁○○，反正都是向被告丁○○拿錢等語（見本院八十七年
    九月三日訊問筆錄），另證人即亦是互助會會腳之甲○○於本院調查時到庭證稱
    ：被告丁○○以告訴人己○○○名義參加之互助會，大部分都經過告訴人己○○○之同意，因為他們說相同的人不能參加太多會，也就是一個人不能參加太多會
    ，所以才以告訴人名義參加，被告丁○○與告訴人是有在結算利息，但是否針對
    互助會的結算伊不清楚等語（見本院八十八年四月二十九日訊問筆錄），再參以
    被告丁○○與告訴人均一致陳稱資金往來已有十多年，且告訴人於本院調查時復
    陳述：伊替被告丁○○調過現款及借款之款項有四千多萬元等語（見本院八十八
    年十一月十九日訊問筆錄），顯見被告丁○○與告訴人並非單純為一次之交易，
    而係多年之交易習慣，且其交易之金額亦屬龐雜，衡情被告丁○○果真自始即有
    詐騙自訴人等之意思，又何須花費如此久之時間、金錢與告訴人交易。(四)再本件
    被告於八十二年十二月二十一日向乙○○○調借一百萬元現款，確係用於告訴人
    與丙○○共同標買台南縣仁德鄉○○○段六九九地號之土地及其上之建物所用，
    亦經證人丙○○於本院調查時到庭證述綦詳，並有不動產權利移轉證書、臺灣銀
    行台南分行八十八年六月二十二日銀南庫字第二八○八號函檢附之支票、存摺交
    易明細表各一紙在卷可憑，而證人乙○○○經本院傳喚、拘提均未到庭證述，而
    告訴人復無法提出任何被告丁○○未經授權借款之相關證據供本院查證，是尚難
    僅憑告訴人之指訴及前開面額一百萬元之本票一紙，即遽認被告丁○○有未經授
    權而偽造有價證券及詐欺之犯行。(五)綜上所述，前開證人等之證述及上開不動產
    買賣契約書、互助會單、本票等之證據，均無法確切證明被告等偽造文書、偽造
    有價證券、背信及詐欺之犯行，尚難僅憑告訴人之指訴即認定被告等前開之犯行
    ，而於被告等前開所辯非無可能之情形下，自難於無其他證據之佐證情形下，即
    令被告等擔負前開之罪責。此外，本院復查無其他積極證據足資審認被告等有何
    公訴人所指之犯行，既不能證明被告等犯罪，揆諸首揭規定及說明，及本諸「罪
    證有疑、利於被告」之證據法則，依法自應為被告等無罪之諭知。
四、至臺灣高雄地方法院檢察署檢察官移送併辦被告等涉犯詐欺等部分（八十六年度
    偵字第二六七三○號），因本件公訴人起訴部分既經本院為無罪之諭知，則與移
    送併辦部分自無連續犯之裁判上一罪關係，非起訴效力所及，本院自無從加以審
    判，此部分應退回由檢察官另為適法處理，附此敘明。
據上論斷，應依刑事訴訟法第三百零一條第一項，判決如主文。
中      華      民      國    九十      年      六      月    二十九    日
                              臺灣高雄地方法院刑事第一庭
                                        法  官   陳玉聰
右正本證明與原本無異。
如不服本判決，應於判決送達後十日內，向本院提出上訴狀。
                                        書記官   鄭淑臻
中      華      民      國      九十    年      六      月     二十九   日


司法院資訊處製作；財團法人民間司法改革基金會備份。
